臺灣高等法院刑事判決　　　　　　　　　　　　　九十三年度上訴字第一三號
　　上　訴　人　臺灣板橋地方法院檢察署檢察官
　　被　　　告　丙○○
　　選任辯護人　陳文松律師
　　　　　　　　王元勳律師
　　被　　　告　乙○○
　　　　　　　　丁○○
　　　　　　　　己　○
　　右　三　人
　　選任辯護人　陳文松律師
右上訴人因被告等搶奪案件，不服臺灣板橋地方法院九十二年度訴字第五十五號，中
華民國九十三年二月十二日第一審判決（起訴案號：臺灣板橋地方法院檢察署九十年
度偵續字第一三七號），提起上訴，本院判決如左：
    主  文
上訴駁回。
    理  由
一、公訴意旨略以：被告丙○○夥同被告乙○○、丁○○及己○計四人，共同意圖為
    自己不法之所有，於民國八十九年九月五日下午二時三十分許，在臺北縣三重市
    ○○路○段一三八號四樓詠達行有限公司（下稱詠達行公司）之會議室，明知告
    訴人戊○○至詠達行公司係為收取詠達行公司積欠愛智企業股份有限公司（下稱
    愛智公司）之貨款新台幣（下同）二百萬元，該款項並非給付予陳聿弘，詎被告
    丙○○竟以陳聿弘曾積欠其貨款為由，欲強行奪取該二百萬元，戊○○旋即撥打
    電話給陳聿弘並交予被告丙○○接聽，陳聿弘在電話中表明該金錢係愛智公司所
    有，而非陳聿弘個人所有等語，然被告丙○○等四人仍以合圍之脅迫方式，使戊○○心生畏懼，卒由被告丙○○出手奪取放在會議桌上之二百萬元（檢察官於原
    審九十二年十月二日準備程序敘明本件係起訴搶奪罪，係乘其不備，破壞被害人
    對於現金的支領能力，並不是要起訴被告丙○○等四人恐嚇取財或強盜行為），
    因認被告丙○○等四人涉犯刑法第三百二十五條第一項之搶奪罪嫌等語。
二、按犯罪事實應依證據認定之，無證據不得認定犯罪事實。刑事訴訟法第一百五十
    四條第二項定有明文。次按認定犯罪事實，須依證據，而所謂證據，係指合法之
    積極證據，就犯罪事實能為具體之證明者而言，苟積極證據不足為不利於被告事
    實之認定時，即應為有利於被告之認定，更不必有何有利之證據（最高法院三十
    年上字第八一六號判例參看）。另刑法上之搶奪罪，其主觀要件須意圖為自己或
    第三人不法之所有，而其客觀要件則係乘人不備或不及抗拒而掠取財物（最高法
    院五十八年度台上字第一二二九號判決參看）。
三、檢察官認被告丙○○等四人均涉犯刑法第三百二十五條第一項搶奪罪嫌，無非係
    以告訴人戊○○之指訴及證人陳聿弘、鄭淑玲之證述及被告丙○○簽收之收據等
    資為論據。訊據被告丙○○固承認有於右揭時、地向告訴人戊○○取走二百萬元
    ，質之被告乙○○、丁○○、己○亦承認有於前揭時間至詠達公司之會議室，惟
    被告丙○○等四人均堅決否認有何搶奪犯行，被告丙○○辯稱：其當天請司機即
    被告丁○○開車前去詠達行公司，目的在找老闆陳志遠，因公司有出國計劃，遂
    順道去找旅行社承辦人員即被告己○，因沒有停車位，乃請被告己○在車上商談
    ，車子抵達詠達行公司，被告己○一併上詠達行公司，另被告乙○○是公司股東
    ，而詠達行公司有財務困難，想請其幫忙，所以要被告乙○○一起去詠達行公司
    ，讓他多瞭解，適在詠達行公司巧遇告訴人戊○○，因告訴人戊○○與證人陳聿
    弘欠其貨款共四、五百萬元，而告訴人戊○○攜有現金，遂要求告訴人戊○○還
    錢，並主動要告訴人戊○○打電話給證人陳聿弘，讓證人陳聿弘知道其向告訴人
    戊○○收錢，當時其一個人跟告訴人戊○○在會議室內會商，其他被告在會議室
    門口，本件二百萬元現金為告訴人戊○○親手交付等語；被告丁○○辯稱：老闆
    即被告丙○○囑其開車去三重，被告己○在旅行社上班，之前老闆說要找旅行社
    ，因為建國北路沒有停車位，所以要被告己○在車上談，其與被告己○一起到詠
    達行公司，而被告乙○○是到詠達行公司才遇見，到了詠達行公司原本一直都在
    辦公室，後來詠達行公司人員請被告四人到會議室，當進入會議室時，告訴人戊○○已經在會議室，後來他們就退出會議室門口，會議室很小，當時沒有關門，
    其沒有看到告訴人戊○○交錢給被告丙○○等語；被告乙○○辯稱：其與被告丙○○為股東關係，當天被告丙○○打電話表示洽談廣豪電訊公司的事情，抵達詠
    達行公司後，被告丙○○與一個年輕人在談事情，其與其他被告不瞭解就先出來
    等語；被告己○辯稱：其本身是作旅遊業，是被告丙○○說他們公司要出國找其
    商談，因停車位不好找，囑其上車談，嗣隨同至三重，當天在詠達行公司，由詠
    達行公司會計請進會議室，後來被告丙○○與一個人談事情，其就出外等語。
四、經查：
（一）證人陳聿弘曾以個人名義，向被告丙○○所經營之廣豪公司訂購雙卡電池，並
      指派告訴人戊○○簽收貨品，迄今陳聿弘仍積欠廣豪公司貨款四、五百萬元等
      情，為證人陳聿弘於偵查中及原審審理時所承認，其於偵查中證稱「（問：與
      愛智公司有何關係？）我是業務經理」、「（問：與被告丙○○訂購雙卡蓋貨
      物是公司購買或你個人訂購？）是我個人訂購」、「（問：訂多少貨？）八十
      八年間開始與被告丙○○有交易往來，都以我自己名義向他訂貨，與愛智公司
      無關，本件雙卡蓋是八十九年六月底七月初訂購雙卡蓋等貨物，總價五百五十
      五萬元」、「（問：本件貨款有支付？）沒有，支票跳票」、「（問：是否由
      告訴人戊○○簽收貨物？）是的」、「（問：與告訴人戊○○有何關係？）他
      也是愛智公司員工，是我的屬下」、「（問：何人向詠達行交易？）詠達行向
      我公司訂購電池雙卡蓋，總價六百十幾萬元，是我接單，我下次補買賣契約」
      、「（問：為何不以愛智公司名義與被告丙○○交易？）是我個人與他交易」
      、「（問：提示告訴人戊○○簽收出貨銷貨單有何意見？）我叫告訴人戊○○
      去領貨，這部分貨款我願意付款，這部分是九百多個，另外還有一萬四千個貨
      未交付」（見八十九年度偵字第二二七四三號偵查卷《下稱偵一卷》第六十六
      頁反面至第六十八頁反面）；於原審審理時結證：「（問：本身有無經營什麼
      公司？）沒有」、「（問：與告訴人戊○○是何關係？）他是我的屬下，我們
      都是任職於愛智公司」、「（問：本身有無與廣豪公司有生意上的往來？）有
      的，是以我個人的名義」、「（問：有無積欠被告丙○○或廣豪公司貨款？）
      有的」、「（問：欠何人的貨款？）欠廣豪公司的貨款，是八十九年六、七月
      間，跟廣豪公司訂了雙卡電池，金額約欠四、五百萬元」、「（問：告訴人戊○○收貨款的過程是否有打電話給你？）有的，他說有一位林先生要跟他收錢
      ，我跟林先生說那是愛智公司的錢，不是我個人的錢，我要告訴人戊○○不能
      讓被告丙○○將錢收走，我叫告訴人戊○○一定要將錢收回來，當天我也有跟
      被告丙○○說個人的事情歸個人的事情，與愛智公司無關」、「（問：被告丙○○如何說？）被告丙○○說他不知道我與愛智公司的關係，所以這筆錢應該
      是我個人的錢」、「（問：被告丙○○有無在電話中表明說要將錢收走？）有
      的，被告丙○○說他認定這筆錢是我的錢，他不知道其他的事情，所以要將錢
      收走」等語（見原審九十二年一月二十一日訊問筆錄），並有訂貨單、銷貨單
      、支票及退票理由單等影本附卷可稽，堪認屬實。足證被告丙○○所辯稱證人
      陳聿弘欠其貨款共四、五百萬元，因在詠達行公司巧遇告訴人戊○○向詠達行
      公司收款，所以要告訴人戊○○清償所欠貨款等情，即非子虛。再從本案於八
      十九年九月五日發生，戊○○以個人名義提出告訴，迨檢警開庭多次，愛智公
      司始於九十年一月十日提出告訴，表明本件二百萬元為其公司所有等情，及戊○○所提出之收據，其上記明為「戊○○代收陳聿弘向詠達行收取二百萬元」
      ，表明該款項為陳聿弘個人所有等情，被告丙○○所辯本件二百萬元為陳聿弘
      所有，亦非無由。則被告丙○○取走上開二百萬元現金，係出於抵償證人陳聿
      弘積欠廣豪公司貨款之意，謂其有不法所有之意圖，難以遽信。
（二）告訴人戊○○於警訊中指稱：「八十九年九月五日十四時三十分，我至北縣三
      重市○○路○段一三八號四樓詠達行會議室，與詠達行會計小姐鄭淑玲在點收
      現金二百萬元時，丙○○與另外三名男子進入會議室，並出示一張證人陳聿弘
      開立給被告丙○○之支票，表示要將在桌上的現金二百萬元帶走，我就出示證
      明向被告丙○○說該筆貨款為愛智公司之公款，非證人陳聿弘之私人財產，而
      被告丙○○未接受，同時我用我的行動電話0000000000撥了證人陳聿弘的行動
      電話，並讓被告丙○○與證人陳聿弘通話，惟雙方通話後，被告丙○○仍將桌
      上現金二百萬元帶走」、「（問：你當時有無報案，有無向愛智公司反應？）
      當時我認為是私人財務糾紛，所以沒有報案，我有向愛智公司會計甲○○反應
      這件事」、「（問：被告丙○○用何種方式將現金二百萬元拿走，另外三名男
      子有無參與？）被告丙○○與另外一名男子用手將桌子的二百萬元放入一只塑
      膠袋後拿走，另外二名男子站著看」、「（問：被告丙○○與另外三名男子拿
      走二百萬元時，你有無阻止他們？）我有出示詠達行開立給愛智公司支票二百
      萬元，表示是愛智公司公款，與證人陳聿弘無關，可是被告丙○○不理會我，
      就走了」、「（問：被告丙○○及另外三名男子有無對你使用恐嚇、脅迫、暴
      力等方式？）沒有對我使用暴力、脅迫、恐嚇，只是沒有經過我同意拿走二百
      萬元」（見偵一卷第十七頁反面、第十八頁）、「（問：被告丙○○何以將二
      百萬元之款項取走？）被告丙○○稱證人陳聿弘欠他錢，所以強行將該筆款項
      取走，並留下一張收據予我」、「（問：你於案發當時以你之電話0000000000
      聯絡證人陳聿弘後，且讓被告丙○○與證人陳聿弘通話，何以被告丙○○仍強
      行將該筆款項帶走？）證人陳聿弘有向被告丙○○告知，該筆款項係屬愛智公
      司之貨款，並非屬於個人之款項，而且我亦曾出示貨款單，被告丙○○仍不聽
      說明而強行將貨款二百萬元帶走」、「（問：被告丙○○強取右記款項時，除
      了你尚有何人在場？）有被告丙○○與其他三名不詳之男子在場」、「（問：
      被告丙○○有無以暴力或言詞威脅你？）沒有」等語（見偵一卷第十三頁反面
      、第十四頁）。
（三）告訴人戊○○於偵查指訴：「（問：他如何將錢拿走？）被告丙○○等四人到
      場表示證人陳聿弘欠他貨款，並提出支票退票，要求款項讓他領，我說是愛智
      公司款項，並撥電話由他們與證人陳聿弘聯絡，結果我不清楚，當時我在點現
      金數額，錢都在桌上，被告丙○○執意要將貨款帶走，並且有寫收據，讓我跟
      公司交待」、「（問：收據內容是你寫的？《提示》）是的，被告丙○○只有
      簽名」（見偵一卷第四十六頁正面及反面）、「（問：案發時有向被告丙○○
      說那是愛智公司向詠達行公司收取之貨款？）有的，我還有拿簽認單給他看」
      、「（問：簽認單上之支票影本何時拿給愛智公司？）該票是詠達行公司付給
      愛智公司的票，但我們先前有將該票抽起來不予提示，到期後我再拿去詠達行
      公司換取現金，並將票交還詠達行公司會計鄭淑玲」、「（問：為何簽認單上
      有支票影本？）那是詠達行公司會計鄭淑玲將支票與簽認單影印後再交給我簽
      收，我在底下有寫字，意思說原付給愛智公司之九月五日到期支票改用現金支
      付，我將簽認單與我寫的字交給被告丙○○看，強調那是愛智公司的錢，不是
      證人陳聿弘個人款項，但是被告丙○○表示他不管，當時錢在會議室內，我正
      在點錢，被告丙○○進來後說證人陳聿弘欠他錢，我向他解釋是愛智公司的錢
      ，但他們四人進來，仍將放在桌上的錢拿走」、「（問：有無恐嚇或壓制你行
      動自由？）我會害怕，但他們當時有二人站在我左右邊，一位站我後面，被告
      丙○○在我右前方，但未壓制我自由」、「（問：有無同意讓他們將錢拿走？
      ）沒有」、「被告丙○○將錢取走後說我可以寫收據讓他簽收，我原來寫有表
      明愛智公司貨款，但被告丙○○不肯簽收，所以他要我寫卷附收據字樣，他才
      肯簽收，我為了證明錢讓他取走，所以照他意思寫」等語（見九十年度偵續字
      第一三七號偵查卷《下稱偵二卷》第十五頁反面、第十六頁至第十八頁）。
（四）依前開戊○○指訴以觀，被告丙○○欲取走二百萬元時，曾與戊○○就該二百
      萬元之歸屬意見相歧，並曾以電話與證人陳聿弘聯絡，而被告丙○○取走上開
      款項時，戊○○亦當場書立收據由被告丙○○簽收，告訴人戊○○收執以為付
      款之憑證，且戊○○歷次指訴均稱被告丙○○等四人並無任何強暴、脅迫或壓
      制其自由之事，足認被告丙○○取走本件二百萬元時，其與其他三名被告均未
      使用任何強暴、脅迫之手段，更無何乘戊○○不備或不及抗拒之際，而掠取財
      物之情事。
（五）證人鄭淑玲於偵查證稱：「（問：何業？）詠達行公司會計」、「（問：八十
      九年九月五日十四時三十分有通知告訴人戊○○到公司取款？）有的，是我公
      司向愛智公司訂購行動電話背蓋的貨款二百萬元，我將款項交給告訴人戊○○
      」、「（問：當場還有何人？）我將錢交給告訴人戊○○，他到會議室數錢，
      我將他的簽收收據去影印，我一出門就遇到被告丙○○等四人，我們三方都認
      識，他們直接走進會議室，他們在會議室內談十幾分鐘，並以行動電話對外連
      絡，告訴人戊○○跟被告丙○○輪流接聽同一行動電話，內容我不清楚，我再
      入內請他們換地方談事情，並表示等會兒有其他客戶會來，他們就向我要影印
      紙，約五分鐘他們一起離開」、「（問：他們在會議室內有打鬥吵架？）都沒
      有，只是在協商事情，沒有打鬥吵架」等語（見偵一卷第七十九頁反面、第八
      十頁），徵諸證人鄭淑玲所述曾請被告丙○○等換地方談事情等情節，益證被
      告丙○○等四人應無乘戊○○不備或不及抗拒而掠取財物之事。至戊○○於偵
      查中雖稱：「（問：有無恐嚇或壓制你行動自由？）我會害怕，但他們當時有
      二人站在我左右邊，一位站我後面，丙○○在我右前方．．」等語，惟被告丙○○於原審審理時供稱：「（問：詠達行的會議室大約多大？）長度大約法庭
      法台後方牆壁到通譯桌子的長度，寬度大約擺了一張桌子，桌子的寬度大約就
      是通譯桌子的寬度，另外旁邊擺二張椅子，對外是一面透明玻璃門」（見原審
      九十三年一月二十九日審判筆錄），被告丁○○亦稱：「會議室很小，當時會
      議室沒有關門」、「（問：會議室大約多大？）長度是法官的位置到發言台，
      寬度是整個法院寬的四分之一」（見原審九十二年一月二十一日訊問筆錄），
      顯見詠達行公司之會議室面積狹小，若被告丙○○等四人及告訴人戊○○均在
      其內，相當擁擠，且告訴人戊○○歷次指訴均稱被告丙○○等四人均未強暴、
      脅迫或壓制其自由，自不能以其與被告丙○○等四人均處在面積狹小的會議室
      ，即認被告丙○○等四人有何施以合圍方式之脅迫手段。尚不能以告訴人戊○○片面指訴其會害怕，即遽認被告丙○○等四人有搶奪之客觀行為。
（六）綜上，被告丙○○在客觀上雖有取走戊○○所持有二百萬元之行為，惟其在主
      觀上既無不法所有之意圖，復與在場之被告乙○○、丁○○、己○在客觀上亦
      無何乘人不備或不及抗拒而奪取財物之行為，要與刑法上搶奪罪之構成要件有
      間，自不得遽以該罪相繩。
五、綜上所述，檢官所舉之證據均無足以證明被告丙○○等四人有何搶奪之犯行，此
    外，復亦查無其他積極證據足資證明被告丙○○等四人確有搶奪犯行，自屬不能
    證明被告丙○○等四人犯罪，原審依前開說明，為被告丙○○等四人無罪之諭知
    ，核無不當。檢察官上訴，仍認被告丙○○等四人成立搶奪罪，指摘原判決不當
    ，為無理由，應予駁回。
據上論斷，應依刑事訴訟法第三百六十八條，判決如主文。
本案經檢察官柯麗鈴到庭執行職務。
中    華    民    國      九十三　  年      七      月      二十七      日
                              臺灣高等法院刑事第五庭
                                  審判長法  官  曾　德　水
                                        法  官  魏　新　國
                                        法  官  楊　炳　禎
右正本證明與原本無異。
如不服本判決，應於收受送達後十日內向本院提出上訴書狀，其未敘述上訴之理由者
並得於提起上訴後十日內向本院補提理由書（均須按他造當事人之人數附繕本）。
                                        書記官  廖　素　花
中　　　華　　　民　　　國　　九十三　　年　　　七　　　月　　二十八　　日
